臺灣高等法院刑事判決　　　　　　　　94年度上訴字第3025號
上　訴　人
即　被　告　乙○○
上列上訴人因被告偽造文書等案件，不服臺灣臺北地方法院93年
度易字第664號，中華民國94年8月8日第一審判決（起訴案號：
臺灣臺北地方法院檢察署92年度他字第4534號），提起上訴，本
院判決如下：
    主  文
上訴駁回。
乙○○緩刑參年。
    事  實
一、乙○○於民國90年11月15日，與顧明德（由檢察官不起訴處
    分確定）共同取得「可分解暨完全燃燒之環保塑膠材料」專
    利權人宮腰正則及邱秀蓮夫妻之授權，籌設新永發生物科技
    股份有限公司（以下簡稱新永發公司），總代理銷售及生產
    前開材料及其相關產品，並由新永發公司對外募集資金，雙
    方並簽有同上日期之「授權書」一紙，宮腰正則與邱秀蓮復
    於該授權書立授權書人下方簽名、蓋章。乙○○與顧明德遂
    於91年1月間某日，在台北市○○○路○段27 1號10樓之2，
    共同邀請甲○○投資新台幣（下同）500萬元，甲○○同意
    投資後，旋於91年1月29日，在台北市○○街第一商業銀行
    ，交付40萬元予乙○○，作為投資新永發公司之股金，並於
    91年1月31日簽立「合作契約書」，契約中乙○○與顧明德
    稱為甲方、甲○○稱為乙方，該契約書第七條明定：「甲方
    已支付發明人（即宮腰正則及邱秀蓮）新台幣壹佰伍拾萬元
    正乙方已支付新台幣肆拾萬元整，尚餘新台幣壹佰壹拾萬元
    整，須於民國九十一年二月一日前補足。」，是以甲○○於
    91年2月1日，在台北市○○街第一商業銀行，再交付110 萬
    元予乙○○，合計150萬元，並約定乙○○應將前開150萬元
    轉交宮腰正則及邱秀蓮，以支付前開專利權使用費。詎乙○
    ○竟意圖為自己不法之所有，未依約轉交上開150萬元予宮
    腰正則及邱秀蓮，侵占入己，並基於行使偽造私文書犯意，
    於91年2月1日後某日，在不詳地點，先偽以宮腰正則及邱秀
    蓮為立據人，製作載有「茲收到由乙○○先生交付之新台幣
    壹佰伍拾萬元正…」等字樣之收據（收據日期押91年2月1日
    ），並以前揭「90年11月15日授權書」上之宮腰正則與邱秀
    蓮簽名及印文各二枚，使用不詳之方式複製，盜用於上開「
    91年2月1日收據」上，虛偽填載宮腰正則及邱秀蓮收受150
    萬元之事項，以偽造收據，再將該收據之彩色影本交付甲○
    ○行使以搪塞，足以生損害於宮腰正則、邱秀蓮及甲○○之
    權益。嗣經甲○○向宮腰正則、邱秀蓮查證，始知悉上情。
二、案經甲○○訴由台灣台北地方法院檢察署檢察官偵查起訴。
     理  由
本院查：
一、告訴人甲○○於前揭時、地分別交付40萬元、110萬元，合
    計150萬元予被告乙○○，並約定被告應交付宮腰正則及邱
    秀蓮，嗣被告未依約轉交，復行使偽造之宮腰正則及邱秀蓮
    收受150萬元之「91年2月1日收據」之事實，業據證人即告
    訴人於甲○○原審、及本院審理時證稱：其依雙方之「合作
    契約書」，分二次在台北市○○街第一銀行，當場簽發支票
    領出各40萬元、110萬元交予乙○○，顧明德也在場目擊，
    因為乙○○才認識宮腰正則及邱秀蓮，當初交付150萬元是
    指明要給宮腰正則夫妻，該偽造之收據由乙○○所交付等語
    （見原審93年12月24日筆錄第3頁、94年7月12日筆錄第10頁
    ；及本院審判筆錄）。
二、證人宮腰正則與邱秀蓮於警詢和偵查中均證稱：未曾收到甲
    ○○所委託被告乙○○所轉交之40萬、110萬，合計150 萬
    元之款項，且其夫妻二人並未出具「91年2月1日」之收到
    150萬元之收據予被告乙○○，被告乙○○交付甲○○之收
    據彩色影本是偽造的，其上之簽名、印文係從其夫妻二人授
    權給被告之「授權書」上所複印而來等語（見偵查卷第16頁
    以下、第77頁以下）明確。
三、又證人顧明德於原審審理時證稱：甲○○投資150萬元，分
    二次在第一銀行把現金領出交給其本人，其就當場交給乙○
    ○，由乙○○轉交給發明人（指宮腰正則及邱秀蓮），因為
    該發明人是乙○○的朋友等語（見原審94年7月12日筆錄第2
    、4頁）屬實。此核與告訴人指訴之情節相符，足見告訴人
    所言係將150萬元交予乙○○，要乙○○交付宮腰正則夫妻
    等語，堪可採信。至被告辯稱：40萬元是在甲○○辦公室交
    付予顧明德，其與顧明德走出辦公室後顧明德才交給其本人
    ，110萬元是在第一銀行交予顧明德，之後顧明德在車上交
    給其本人云云，主張告訴人未將150萬元直接交付其本人，
    係圖卸責，殊無足採。被告另辯稱收據沒有特別指明是跟甲
    ○○拿150萬元，並無侵占云云；惟依被告及顧明德與告訴
    人所簽定之「合作契約書」第4條第5款所載：「成立新公司
    及兩條生產線之開支預估為（五）預付專利權使用費新台幣
    參佰萬元」、第7條明定：「甲方（指被告及顧明德）已支
    付發明人（即宮腰正則及邱秀蓮）新台幣壹佰伍拾萬元正乙
    方（指告訴人）已支付新台幣肆拾萬元整，尚餘新台幣壹佰
    壹拾萬元整，須於民國九十一年二月一日前補足。」等語（
    見偵查卷第52頁），及被告乙○○寄予告訴人之存證信函記
    載：「初期款項已依約付予宮腰先生及邱女士作為權利金…
    」等語（見偵查卷第66頁）；再參以證人顧明德證稱甲○○
    投資150萬元，係要由乙○○轉交宮腰正則及邱秀蓮等語，
    已如前述，益徵告訴人所述當初交付150萬元確有指明應由
    被告乙○○轉交宮腰正則及邱秀蓮，且係作為前開專利權使
    用費乙節，應屬實情。縱「91年2月1日收據」（係被告偽造
    ，詳如後述）係記載宮腰正則及邱秀蓮收到被告交付之150
    萬元，而非收到告訴人交付150萬元之意旨，然被告既與告
    訴人約定應由被告將上開150萬元交予宮腰正則及邱秀蓮，
    有指定用途，被告乙○○即不得挪作他用。是被告所辯無侵
    占之情，亦無足採。
四、再宮腰正則及邱秀蓮認上開「91年2月1日收據」上其二人之
    簽名及印文，係由前揭「90年11月15日授權書」所複製而來
    ，非彼等簽名蓋章乙節，已如前述。原審審理中，將上開「
    91年2月1日收據」（以下簡稱甲類文件）及「90年11月15日
    授權書」（以下簡稱乙類文件）彩色影本送法務部調查局，
    以鑑定二者之簽名印文是否互有影本關係及該收據有無套印
    其他文件簽名印文情形，鑑定結果：「一、甲類文件上之宮
    腰正則、邱秀蓮簽名字體與縮小後之乙類文件上宮腰正則、
    邱秀蓮簽名字體之外形、結構、佈局、字間之相對距離及高
    度幾能疊合一致。研判甲、乙類文件上之宮腰正則、邱秀蓮
    簽名字體應互為不同比例縮放之複製品、或源自同一底稿再
    加以電腦影像軟體處理而成。二、甲、乙類文件上宮腰正則
    、邱秀蓮二印文高度不同，研判甲類文件上宮腰正則、邱秀
    蓮二印文非直接從乙類文件複製而來。惟經個別分析宮腰正
    則及邱秀蓮印文，發現其仍有相同之細部紋線特徵，研判甲
    、乙兩類文件上宮腰正則、邱秀蓮印文有可能個別間接從對
    方文件上印文複製而來，或均源自同一底稿」，有法務部調
    查局94年6月2日調科貳字第09 400249610號鑑定通知書附卷
    可稽（見原審卷第79頁至第83頁）；且該「90年11月15 日
    授權書」上之宮腰正則與邱秀蓮簽名及印文各二枚，係宮腰
    正則本人所親自簽名蓋章乙節，為被告所不否認，被告於本
    院審理中亦坦白承認係偽造無他，足見被告確以前揭「90年
    11 月15日授權書」上之宮腰正則與邱秀蓮簽名及印文各二
    枚，使用不詳之方式，直接或間接複製盜用於上開「91年2
    月1日收據」上，以偽造收據等情，應可認定。被告雖於本
    院審理中稱係顧明德所偽造，然為證人顧明德當庭否認其事
    ，且該偽造係被告提出交付告訴人甲○○，則應係被告所為
    。被告確有侵占告訴人交付指定轉交宮腰正則及邱秀蓮之15
    0萬元之不法所有意圖及行使偽造私文書犯意甚明。
五、至被告乙○○於原審所辯其有陸續交付宮腰正則夫妻之款項
    超過250萬元云云。核與本案無關。其雖辯稱嗣後已由顧明
    德負責退還甲○○投資款云云；然證人顧明德於本院審理中
    稱絕無此事，實際上係伊陸續向被告借款一百二十二萬元，
    因甲○○要求被告還錢，伊當和事佬，與甲○○及被告三人
    會談，是否由伊將一百二十二萬元分期直接付給甲○○（即
    債權移轉、債務承擔），但為甲○○所拒絕。且刑法之侵占
    罪係即成犯，被告後於原審、及本院審理中僅口頭稱欲返還
    所侵占之款項，仍不能解免其已成立之侵占犯行。綜上所述
    ，被告上開所辯，無非事後卸責之詞，不足採信。本件事證
    明確，被告犯行堪予認定。
六、核被告乙○○所為，係犯刑法第335條第1項之侵占罪及刑法
    第216條、第210條之行使偽造私文書罪。被告前開盜用簽名
    署押、印文之方式，為偽造私文書之階段行為；其於偽造私
    文書後復持以行使，偽造之低度行為應為行使之高度行為所
    吸收，均不另論罪。被告乙○○所犯侵占罪與行使偽造私文
    書罪間，有方法結果之牽連關係，依刑法第55條之規定，應
    從較重之行使偽造私文書罪處斷。檢察官之起訴書雖未就被
    告行使偽造私文書部分之犯行起訴，惟此未起訴部分與起訴
    事實有裁判上一罪之牽連關係，為起訴效力所及，並經公訴
    人於原審陳明一併審理，自應予以審究。
七、原審以被告乙○○罪證明確，適用刑法第216條、第210條、
    第335 條第1項、第55條，罰金罰鍰提高標準條例第1條前段
    ，並審酌被告犯罪之動機、目的、手段、其智識程度、犯罪
    所生之損害，犯後飾詞卸責，態度不佳，尚未與告訴人達成
    和解等一切情狀，量處被告有期徒刑八月。原審並以前揭「
    91年2 月1日收據」上之宮腰正則與邱秀蓮簽名署押及印文
    各二枚，係被告乙○○使用不詳之方式，直接或間接複製盜
    用，並非偽造，尚無庸宣告沒收，予以敘明。認事用法並無
    不合，量刑亦屬適當，被告乙○○上訴意旨仍執前詞否認犯
    罪而指摘原判決不當，為無理由，應予駁回。
八、末查被告未曾受有期徒刑以上刑之宣告，有本院被告全國前
    案紀錄表卷可參，此次事後已與告訴人和解先給付賠償一百
    萬元，其餘簽發三紙支票由告訴人執有，有和解書影本附卷
    可稽，且經告訴人來院陳報，被告經此教訓當知警惕，應無
    再犯之虞，本院認被告所受宣告之刑以不執行為適當，爰並
    諭知緩刑三年以勵自新。
據上論斷，應依刑事訴訟法第368條，刑法第74條第1款，判決如
主文。
本案經檢察官許仲瑩到庭執行職務。
中　　華　　民　　國　　94　　年　　10　　月　　26　　日
　　　　　　　　　刑事第九庭    審判長法　官  陳  祐  治
　　　　　　　　　　　　　　　　　    法　官  蔡  聰  明
　　　　　　　 　 　　　　　　　　　　法　官  王  炳  梁
以上正本證明與原本無異。
如不服本判決，應於收受送達後十日內向本院提出上訴書狀，其
未敘述上訴之理由者並得於提起上訴後十日內向本院補提理由書
（均須按他造當事人之人數附繕本）。
                                      書記官  潘  大  鵬
中　　華　　民　　國　　94　　年　　10　　月　　28　　日
附錄：本案論罪科刑法條全文
刑法第335條：
意圖為自己或第三人不法之所有，而侵占自己持有他人之物者，
處五年以下有期徒刑、拘役或科或併科一千元以下罰金。
前項之未遂犯罰之。
刑法第216條：
行使第二百十條至第二百十五條之文書者，依偽造、變造文書或
登載不實事項或登載不實事項之規定處斷。
刑法第210條：
偽造、變造私文書，足以生損害於公眾或他人者，處五年以下有
期徒刑。
